臺灣高等法院民事判決　　　　　　　　　100年度上字第631號
上　訴　人　伸全資訊股份有限公司
法定代理人　吳思遠
訴訟代理人　曾大中律師
複　代理人　張志偉律師
被　上訴人　彰化商業銀行股份有限公司
法定代理人　陳淮舟
訴訟代理人　周詩佳
被　上訴人　張震東
　　　　　　莊　順
上列3人共同
訴訟代理人　吳明遠
　　　　　　簡國憲
上列當事人間請求侵權行為損害賠償事件，上訴人對於中華民國
100年4月22日臺灣板橋地方法院99年度訴字第2536號第一審判決
提起上訴，並為訴之追加，本院於100年11月29日言詞辯論終結
，判決如下：
    主  文
上訴及追加之訴均駁回。
第二審訴訟費用（含追加之訴）由上訴人負擔。
    事實及理由
一、按第二審訴之變更或追加，非經他造同意不得為之，但請求
    之基礎事實同一者，不在此限，民事訴訟法第446條第1項、
    第255條第1項第2款定有明文。本件上訴人於原審依民法第
    184條、第185條、第188條、第195條第1項前段侵權行為之
    法律關係起訴請求，嗣於本院審理時，追加依同法第227條
    之1、第231條第1項契約之債務不履行法律關係請求，本院
    審酌二者均係基於被上訴人彰化商業銀行股份有限公司（下
    稱彰化商銀）將上訴人匯入其甲存支票存款帳戶之款項抵銷
    上訴人對彰化商銀所負之債務，並終止上訴人之付款委託致
    生紛爭，基礎事實同一，為求訴訟經濟及紛爭一次解決，雖
    被上訴人不同意追加，仍應准許，合先敘明。
二、上訴人主張：伊為彰化商銀雙和分行之客戶，於該分行開立
    帳號000000000號之支票存款帳戶（下稱系爭支存帳戶），
    向該分行領有支票使用。被上訴人張震東、莊順（下合稱莊
    順等2人）分別為該分行放款業務主管、經理。因彰化商銀
    雙和分行甲存業務承辦人於民國97年11月6日以電話通知伊
    當日有票號：CN0000000號、票面金額新臺幣（下同）12,40
    7元、發票日期97年10月31日、受款人亞財星科技藝術大樓
    管理委員會、付款人彰化商銀雙和分行之支票1紙（下稱系
    爭支票）將遭提示請求付款，尚有資金缺口12,421元，伊為
    避免跳票造成信用不良，遂於同日前往上海儲蓄商業銀行（
    下稱上海商銀）匯款。詎莊順等2人未取得伊之同意，擅自
    將上開款項以抵銷其他債務，並片面終止付款委託，導致伊
    跳票，連帶影響其他金融機構對伊之信用評比，而紛紛抽回
    銀根，致伊公司淪為債信不良、拒絕往來。彰化商銀於執票
    人持系爭支票對其為付款提示時，未依兩造間之支票存款往
    來約定書付款，為債務不履行，應賠償伊之損害。又莊順等
    2人共同侵害伊之信用權，致伊受有客戶終止合約、額外支
    出倉儲費用、及下游廠商將產品留置等相關損害，彰化商銀
    亦應與莊順等2人負連帶賠償責任。爰依侵權行為及於本院
    追加債務不履行之法律關係，求為命：(一)被上訴人應連帶給
    付伊200萬元，及自起訴狀繕本送達翌日起至清償日止，按
    年息5％計算之利息。(二)願供擔保，請准宣告假執行。
三、被上訴人則以：上訴人前向彰化商銀雙和分行借款5,989萬
    元，其中192萬元、281萬元及116萬元之借款，分別於97年
    10月31日、97年11月1日、97年11月4日屆期，上訴人卻未依
    約清償，伊乃於97年11月6日依授信約定書第6條第1項之約
    定，主張上訴人對彰化商銀之債務視為全部到期，再依上訴
    人簽訂之支票存款往來約定書第19條、授信約定書第9條第2
    項之約定，主張支票存款往來約定書失其效力，並將上訴人
    留存於系爭支存帳戶之13,703元存款予以抵銷，用以沖償其
    積欠彰化商銀之債務，彰化商銀為求慎重，並於同日以中和
    郵局存證號碼第01551號存證信函函知上訴人，業於97年12
    月7日送達上訴人。伊依約定辦理抵銷及退票，並無違反支
    票存款往來契約，自無須負債務不履行之損害賠償責任。又
    伊係依兩造契約約定合法行使追償權利，上訴人所謂加工合
    約書遭其客戶以系爭支票發生退票為由，終止契約並拒絕付
    款云云，難謂與系爭支票退票間有因果關係，亦無侵權行為
    。另上訴人所指莊順、張震東偽造文書，業經臺灣板橋地方
    法院檢察署（下稱板橋地檢署）檢察官以99年度偵字第2821
    5號為不起訴處分，並經臺灣高等法院檢察署（下稱臺灣高
    檢署）以100年度上聲議字第1755號處分書駁回其再議之聲
    請，及原審刑事庭以100年度聲判字第24號裁定駁回其交付
    審判之聲請確定，認莊順、張震東依授信約定書所為抵銷，
    並無侵權行為等語，資為抗辯。並答辯聲明：(一)上訴人之訴
    及假執行之聲請均駁回。(二)如受不利判決，願供擔保請准宣
    告免假執行。
四、原審為上訴人全部敗訴之判決，即駁回上訴人之訴。上訴人
    不服，提起上訴，其上訴聲明：(一)原判決廢棄。(二)被上訴人
    應連帶給付上訴人200萬元，及自起訴狀繕本送達翌日起至
    清償日止按年息5％計算之利息。(三)願供擔保請准宣告假執
    行。
    被上訴人之答辯聲明：(一)上訴及追加之訴均駁回。(二)如受不
    利判決，願供擔保請准宣告免為假執行。
五、兩造就上訴人於90年11月28日於彰化商銀雙和分行開立系爭
    支存帳戶，同日與彰化商銀簽立「支票存款往來約定書」，
    上訴人所簽發之系爭支票，由持票人於97年11月6日經由上
    海商銀北中和分行向彰化商銀提示，上訴人則自上海商銀匯
    款12,421元至系爭支存帳戶內，然系爭支票於同日經彰化商
    銀退票，退票理由原載為「33終止擔當付款契約」，嗣改為
    「05存款不足及終止契約結清戶」；及上訴人於97年4月21
    日與彰化商銀簽立「授信約定書」，嗣向彰化商銀借款26筆
    ，計積欠彰化商銀借款本金5,989萬元及利息、違約金未清
    償。其中一筆192萬元之借款，約定借款期限自97年9月3日
    起至97年10月31日止等情，並不爭執，且有上海商銀匯出匯
    款申請書、支票及退票理由單、支票存款往來約定書、支票
    存款往來約定事項、授信約定書、原法院98年度司執字第26
    697號債權憑證、本票影本（見原審卷4至5頁、35至40頁、
    43頁、50至51頁、65至71頁）可稽，堪信為真實。
六、本院得心證之理由：
  (一)按解除權之行使，應向他方當事人以意思表示為之，民法第
    258條第1項定有明文，惟民法第258條第1項，係就契約有法
    定之解除原因，而行使其解除權之情形所為規定，如契約附
    有解除條件，則條件成就時，契約當然失其效力，無待於當
    事人解除權之行使（最高法院60年台上字第4001號判例參照
    ）。本件上訴人於90年11月28日於彰化商銀雙和分行開立系
    爭支存帳戶，與彰化商銀簽立「支票存款往來約定書」，向
    該分行領有支票使用。依系爭「支票存款往來約定書」第19
    條約定：「存戶（即上訴人）如有違反其與貴行（即彰化商
    銀）另訂之授信及其他任何契據之約定，並經貴行依約主張
    債務視為全部到期時，本契約解除條件成就，自條件成就日
    起失其效力，貴行應立即返還該支票存款戶所餘存之款項，
    並將所應返還之款項抵銷存戶對貴行所負一切債務。前項預
    定抵銷之意思表示，自登帳扣抵時即生抵銷之效力，同時存
    戶應立即將未用完之空白支票全部繳還貴行。」（見原審卷
    36頁），亦即上訴人如有違反其與彰化商銀另訂之授信契約
    或其他契約之約定，於彰化商銀主張債務全部到期時，系爭
    支票存款付款契約之解除條件成就，於條件成就時，契約即
    失其效力，無待彰化商銀為解除權之行使，且彰化商銀得將
    系爭之存帳戶存款餘額用以抵銷上訴人對彰化商銀所負之債
    務。至該解除條件是否成就，則需審酌上訴人是否違反其與
    彰化商銀間之借款契約，致彰化商銀主張債務全部到期而定
    。
  (二)上訴人於97年間向彰化商銀雙和分行借款26筆，計積欠彰化
    商銀借款本金5,989萬元及利息、違約金未清償，其中192萬
    元、281萬元及116萬元之借款，分別於97年10月31日、97年
    11月1日、97年11月4日屆期，有原審98年5月27日板院輔98
    司執星字第26697號債權憑證附表一（見原審卷65至70頁）
    可查。另依上訴人於97年4月21日簽定之授信約定書第6條第
    1項約定：「立約人（即上訴人）如有下列情形之一時，無
    須由貴行（即彰化商銀）事先通知或催告，貴行得隨時減少
    對立約人之授信額度，或縮短借款期限，或主張其所負之一
    切債務視為一部或全部到期：(一)任何一宗債務未依約清償或
    攤還本息時。．．」（見原審卷38頁），即上訴人向彰化商
    銀所借26筆款項中之任何一筆未依約清償或攤還本息時，彰
    化商銀毋庸事先通知或催告，即可隨時減少上訴人之授信額
    度或縮短借款期限，或主張上訴人所有借款債務之一部或全
    部視為到期。查上訴人所借之前揭192萬元借款本金於97年
    10月31日已屆期，則彰化商銀於97年11月6日以上開債務屆
    期未獲清償，從而主張上訴人對彰化商銀所負一切債務（即
    本金5,989萬元及其利息、違約金）全部視為到期，而依系
    爭支票存款往來約定書第19條及授信約定書第9條第2項：「
    立約人了解並同意立約人與貴行簽訂之支票存款往來約定書
    ，係以立約人與貴行簽訂之任何授信契據及其他契據發生任
    何違約情事，並經貴行依約主張視為到期時，該支票存款往
    來約定書解除條件成就，自條件成就日起失其效力，貴行應
    立即返還立約人帳戶內所餘存之款項，並將所應返還之款項
    抵銷立約人對貴行所負一切債務」（見原審卷38頁及反面）
    之約定，系爭支票存款往來約定書之解除條件已成就，自條
    件成就時起失其效力，彰化商銀以上訴人支票存款帳戶之存
    款13,703元抵銷其欠積彰化商銀之債務，自屬有據，尚難認
    有何債務不履行之情事。
  (三)上訴人雖主張彰化商銀有同意其延期清償該筆192萬元之借
    款，其對彰化商銀所負債務未到期云云，然為被上訴人所否
    認。經證人即原受僱於上訴人之梁燕麗證稱：「（是否記得
    這筆192萬元何時到期？）應該是在97年10月20幾號左右，
    後來這筆沒有還。因為上訴人的客戶貨款給付有遲延，所以
    這筆到期之後沒有來的及還款。後來上訴人法定代理人有去
    找金主幫忙投資我們公司，這樣我們公司才有現金可以清償
    被上訴人銀行的借款。」、「（到期之後被告銀行〈指彰化
    商銀〉是否有催款？）有的，被告銀行行員有來過，當時是
    就是在庭上的被告張震東、被告莊順到我們公司，大概是在
    97年10月底或是11月初左右來到原告公司的〈指上訴人〉，
    當時，我也在場。當時，是吳思遠我老闆跟被告張震東、被
    告莊順談的，他們在會議室裡面談，我在會議室外面，會議
    室的門沒有關，我距離會議室的門大約2、3公尺遠。」、「
    （談話的內容？）就是談192萬元的還款問題，彰化銀行問
    我們是否有找到錢要還款，我的老闆就是原告的法定代理人
    說有去找金主，被告銀行說如果找到金主來還款就沒有事了
    ，但是我不知道是莊順還是張震東說的。」、「我就是聽到
    被告說只要原告找到金主來還款就沒有事了」、「沒有講到
    確切的還款日期，銀行只有說儘快，是莊順還是張震東說的
    我不知道」等語（見原審卷164至165頁）等語，證人梁燕麗
    自承當時並未在會議室內直接聽聞上訴人之法定代理人與彰
    化商銀行員交涉過程，僅在會議室外聽聞，是否為上訴人公
    司法定代理人與張震東、莊順對談之全部內容，已非無疑，
    縱其證述之內容屬實，然依其上開證詞觀之，張震東、莊順
    僅係向上訴人之法定代理人表示只要上訴人找到金主來還借
    款即無事情，亦難僅憑上開言語，即認定彰化商銀已同意上
    訴人延期清償。況且依目前一般銀行之貸款實務，若借款人
    請求延期清償，尚需以簽呈或申請書之形式，由銀行內部主
    管層層審核同意後，方得延期清償，尚非僅憑二名行員至借
    款人處以口頭告知，即謂已准其延期。且張震東及莊順始終
    否認有同意延期清償之情事，上訴人復未能提出其他證據證
    明，是其主張彰化商銀同意延期清償云云，洵不足採。
  (四)上訴人又主張依授信約定書第6條第1款之約定，需彰化商銀
    具體主張上訴人所負債務全部視為到期，上訴人與彰化商銀
    間之委託付款之委任契約才因解除條件成就而失其效力云云
    。然系爭授信約定書第6條所指之「主張」，並非彰化商銀
    需將該視為到期之通知送達予上訴人，而係當上訴人發生債
    務未依約清償時，被上訴人即可採取減少授信額度、或縮短
    借款期限、或債務視為一部到期、或債務視為全部到期之緊
    縮信用措施，無需為任何意思表示，此參諸授信約定書第9
    條第3項：「前二項抵銷之意思表示，於貴行發出抵銷之通
    知到達或視為到達立約人後，溯自貴行登帳扣抵時即發生抵
    銷之效力。同時貴行發給立約人之存款憑單、存摺或其他憑
    證等在抵銷範圍內失其效力。」（見原審卷38頁反面），及
    支票往來約定事項第19條「前項抵銷之意思表示，自登帳扣
    抵時即生抵銷之效力」（見原審卷36頁）可知，即僅需彰化
    商銀為登帳抵銷，即生抵銷之效力，而不需另向上訴人發出
    「主張債務視為一部或全部到期且欲為抵銷」之意思表示。
    上訴人主張需彰化商銀具體主張上訴人所負債務全部視為到
    期，其與彰化商銀間之委託付款契約，始因解除條件成就失
    其效力云云，亦不足採。
  (五)又彰化商銀於97年11月6日登帳扣抵上訴人系爭支存帳戶餘
    額時後，於當日即寄發中和郵局01551號存證信函予上訴人
    ，該存證信函於97年12月7日送達上訴人，有被上訴人所提
    存證信函及回執可稽（見原審卷41至42頁、180頁），其上
    載明「台端（即上訴人）向本行借款新台幣伍仟玖佰捌拾玖
    萬元，其中一筆金額壹佰玖拾貳萬元於民國九十七年十月三
    十一日本金屆期，及利息、違約金未償，依貴我簽訂之授信
    約定書第六條規定視同借款全部到期。茲查台端在本分行支
    票存款帳號15533-4及活期存款15533-6號帳戶，本日餘額分
    別為壹萬仟柒佰零元及仟貳佰零元，爰特依照台端
    前所訂立約定書及民法第三百三十四條以下有關規定特為終
    止支票存款契約之通知，將上列存款與台端對本行所負前開
    債務互為抵銷，至於不足部分，請於三日內前來清理．．」
    等語（見原審卷41至42頁）。是彰化商銀於抵銷後，已發送
    抵銷通知予上訴人，上訴人對彰化商銀之借款已視為全部到
    期，其支票存款委託付款契約亦因解除條件之成就，契約失
    其效力，彰化商銀於系爭支票提示時以存款不足而退票，尚
    難認有違反支票存款往來約定書及授信約定書之約定。
  (六)至系爭支票原記載退票理由為「終止付款擔當契約」，係當
    時於彰化商銀雙和分行擔任甲存經辦之劉巾榕所誤載，其後
    業已更正為「存款不足及終止契約結清」，業經證人劉巾榕
    及該分行襄理李達文於板橋地檢署99年度他字第5311號偽造
    文書案件偵查中結證在卷，有上開偵查卷99年9月8日訊問筆
    錄可稽（影印後外放）。且匯票及本票之發票人得於付款人
    外，記載一人為擔當付款人，票據法第26條第1項、第124條
    準用同法第26條第1項定有明文。至於支票則無準用上開之
    規定，是被上訴人辯稱「終止付款擔當契約」係僅適用於本
    票之退票理由，於支票不適用，系爭支票之退票理由原載為
    「終止付款擔當契約」純係誤載等語，即屬有據，且證人李
    達文於前揭偵查案件中亦證述明確，被上訴人此之辯解，應
    屬可信。
  (七)從而，上訴人向彰化商銀之借款5,989萬元，其中192萬元於
    97年10月31日本金屆期未清償，彰化商銀於97年11月6日主
    張上訴人對彰化商銀之債務視為全部到期，支票存款委託付
    款契約於同日解除條件成就，而將應返還上訴人之支票存款
    戶存款餘額13,703元抵銷上訴人對彰化商銀之債務，並以存
    證信函通知上訴人上開支票存款往來契約失效及抵銷之事實
    ，其後以存款不足及終止契約結清戶為由，將系爭支票退票
    ，並未違反兩造支票存款往來約定書、授信約定書之約定，
    上訴人主張依債務不履行之法律關係，請求被上訴人賠償其
    損害，洵屬無據。又莊順等2人基於其等於彰化商銀所擔任
    職務之職責，並依系爭支票存款往來約定書、授信約定書之
    約定，將上訴人於系爭支存帳戶內之存款與上訴人積欠彰化
    商銀之債務為抵銷，並將系爭支票退票，係依契約所為，並
    無侵權行為可言。況上訴人所指莊順、張震東涉犯偽造文書
    之刑責部分，亦經板橋地檢署檢察官以99年度偵字第28215
    號為不起訴處分，並經臺灣高檢署以100年度上聲議字第175
    5號處分書駁回其再議之聲請，及原法院刑事庭以100年度聲
    判字第24號裁定駁回其交付審判之聲請確定，認莊順、張震
    東依授信約定書所為抵銷，難認有何不法之情事，有上開處
    分書、裁定在卷可查（見本院卷65至86頁），故上訴人主張
    莊順、張震東有故意或過失之侵權行為，彰化商銀應與其等
    2人連帶負侵權行為之損害賠償責任云云，亦屬無據。
七、綜上所述，上訴人依民法第184條、第185條、第188條、第
    195條第1項前段之規定，請求被上訴人連帶賠償上訴人200
    萬元，及自起訴狀繕本送達翌日起至清償日止按年息5％計
    算之利息云云，為無理由，應予駁回。其假執行之聲請亦失
    所附麗，應併予駁回。原審為上訴人敗訴之判決並駁回其假
    執行之聲請，並無不合，上訴意旨指摘原判決不當，求予廢
    棄改判，為無理由，應予駁回。另上訴人於本院追加依民法
    第227條之1、第231條第1項之規定，請求債務不履行之損害
    賠償，亦無理由，應一併駁回其追加之訴。
八、本件事證已臻明確，兩造其餘之攻擊或防禦方法經本院斟酌
    後，認為均不足以影響本判決之結果，自無一一詳予論駁之
    必；又被上訴人並無侵權行為及債務不履行可言，上訴人不
    能對之請求損害賠償，業如前述，故上訴人所受之損害額為
    若干，本院無論述之必要，均併予敘明。
九、據上論結，本件上訴及追加之訴均為無理由，依民事訴訟法
    第449條第1項、第78條，判決如主文。
中    華    民    國   100    年    12    月    13    日
                  民事第十六庭
                        審判長法  官  王聖惠
                              法  官  傅中樂
                              法  官  呂淑玲
正本係照原本作成。
上訴人如不服本判決，應於收受送達後20日內向本院提出上訴書
狀，其未表明上訴理由者，應於提出上訴後20日內向本院補提理
由書狀（均須按他造當事人之人數附繕本）上訴時應提出委任律
師或具有律師資格之人之委任狀；委任有律師資格者，另應附具
律師資格證書及釋明委任人與受任人有民事訴訟法第466條之1第
1項但書或第2項（詳附註）所定關係之釋明文書影本。如委任律
師提起上訴者，應一併繳納上訴審裁判費。
中    華    民    國   100    年    12    月    13    日
                              書記官  明祖全
附註：
民事訴訟法第466條之1（第1項、第2項）：
對於第二審判決上訴，上訴人應委任律師為訴訟代理人。但上訴
人或其他法定代理人具有律師資格者，不在此限。
上訴人之配偶、三親等內之血親、二親等內之姻親，或上訴人為
法人、中央或地方機關時，其所屬專任人員具有律師資格並經法
院認為適當者，亦得為第三審訴訟代理人。